臺灣雲林地方法院刑事判決　　　　　　　　　　　　　九十三年度交易字第五六號
　　公　訴　人　臺灣雲林地方法院檢察署檢察官
　　被　　　告　乙○○
　　選任辯護人　陳源濱律師
右列被告因過失致死案件，經檢察官提起公訴（九十三年度偵字第一三九四號），本
院判決如左：
    主  文
乙○○從事業務之人，因業務上之過失致人於死，處有期徒刑陸月，如易科罰金，以
參佰元折算壹日。
    事  實
一、乙○○在雲林縣古坑鄉○○村○○路三八之三七號東向西方向產業道路旁土地種
    植麻竹筍，以種植麻竹筍為業，平日駕駛農用拼裝車巡視竹園、載運肥料、噴灑
    農藥器具及收成之竹筍，噴灑農業係其主要業務；駕駛農用拼裝車則為其附隨業
    務，為從事業務之人。於民國九十二年十一月二十五日上午七時許，乙○○駕駛
    無牌照之農用拼裝車，沿雲林縣古坑鄉○○村○○路由西往東方向行駛，至該路
    三八之三七號前產業道路，遂將農用拼裝車依順行方向緊靠道路右側停放，其右
    側前、後輪胎外側距離路面邊緣分別為三五公分、四０公分，路寬為六‧一公尺
    ，左側道路尚餘四‧二公尺至四‧三公尺之寬度足供他車通行。而乙○○種植麻
    竹筍十餘年，原應注意噴灑之農藥係屬白色粉末狀，在產業道路旁之竹園噴灑，
    該農藥於噴灑期間粉末會產生煙霧並四處飄散，造成產業道路視線不清，而妨礙
    行車視線，其所停放之農用拼裝車因此將不易為人發覺，且該產業道路車輛往來
    頻繁，故凡行經該處之車輛可能撞及農用拼裝車而發生受傷或死亡之結果，自應
    顯示停車燈光或反光標識之適當安全措施，以使駕駛車輛之人，行經該產業道路
    能提高警覺，避免撞及農用拼裝車而受傷或死亡，且依當時情形亦無不能注意之
    情事，竟疏未注意，而未顯示停車燈光或反光標識之警告措施，即於同日上午七
    時四十五分許，進入上開竹園內噴灑農藥。嗣於同日上午七時五十五分許，陳皇
    助騎乘車牌號碼ＫＪ六─九七八號機車，由西往東方向行經該產業道路，原應注
    意車前狀況，隨時採取必要之安全措施，且遇有道路臨時障礙時應減速慢行，作
    隨時停車之準備，而依當時情形亦無不能注意之情事，竟疏未注意車前狀況，並
    減速慢行，仍靠右前駛，致未能發覺上開農用拼裝車，陳皇助因煞避不及，其所
    騎乘之機車右前方因而自後撞及農用拼裝車左後方（起訴書誤載為右後方），致
    人車倒地，受有右眉間挫裂傷約四乘一乘０‧五公分、右胸挫裂傷約一０乘七乘
    五公分、肋骨開放性骨折、右大腿上側擦傷、表皮出血等傷害，適經行車經過之
    丁○○及時發現送醫，在到達醫院前即因胸腔內出血不治死亡。乙○○則於肇事
    後留在現場，在有偵查犯罪職務之公務員知悉其犯罪前，向到場警員表明係肇事
    者，進而接受裁判。
二、案經被害人陳皇助之父丙○○訴請臺灣雲林地方法院檢察署檢察官相驗後偵查起
    訴。
    理  由
一、訊據被告乙○○固坦承伊在雲林縣古坑鄉○○村○○路三八之三七號東向西方向
    產業道路旁之麻竹園種植麻竹筍十餘年，並於上開時、地駕駛農用拼裝車停在上
    開產業產業道路西向東右側路旁，未顯示停車燈光或反光標識，即進入竹園內噴
    灑粉末狀農藥。而被害人陳皇助確於上開時、地，撞及農用拼裝車左後方，受有
    上開傷害而死亡之事實（見本院卷第二七頁正面、第一一二頁正面）。惟矢口否
    認有何業務過失致死之犯行，辯稱：(一)被告將農用拼裝車順向緊靠道路右側停放
    ，左側可供通行之路寬尚有四‧一公尺，無礙車輛通行，而當時天氣晴朗，道路
    視線良好，被告未顯示停車燈光或反光標識，並未違反道路交通安全規則第一百
    十二條之規定。(二)又被告係由北往南方向噴灑農藥，距離農用拼裝車停放處約五
    ０公尺，因路過民眾呼喊被告，被告始關掉噴灑農藥機之馬達，足見噴灑農藥處
    與停放農用拼裝車之距離遙遠，且噴灑農藥必須天氣晴朗，沒有風吹之時，才能
    發生噴灑效果，農藥又係由下向上噴射，因枝葉阻擋，不會到處飛散，縱如證人
    丁○○所述，路過現場聽到噴灑農藥聲距離約十幾公尺，也不可能造成道路視線
    不良情形。(三)況證人丁○○、戊○○均為被害人之同事，基於情誼及同情心，其
    證詞之真實性、可靠度令人質疑。且丁○○於偵查及本院審理中之證述亦不一致
    ，足見不實。(四)另被害人經抽血檢測結果血液中酒精濃度為二０‧三七ｍｇ＼ｄ
    ｌ，雖在正常範圍內，但有喝酒，仍係酒後駕車，而被害人之父母均稱被害人平
    日滴酒不沾，竟於車禍當日上午喝酒騎乘機車上班，其因中途不勝酒力，未注意
    車前狀況，而撞及農用拼裝車，至為明顯，此參以台灣省嘉雲區車輛行車事故鑑
    定委員會、台灣省車輛行車事故覆議鑑定委員會鑑定結果均同此結論。(五)故由上
    述，可知本件車禍之發生，被告並無過失，而被害人之死亡與被告之行為間，亦
    不具有相當之因果關係。
二、右揭被告坦承之事實，有道路交通事故現場圖一紙、道路交通事故調查報告表(一)
    、(二)各一紙、現場照片十二幀、蒐證照片三幀在卷可佐（見相字卷第六頁至第一
    四頁、第四０頁、第四一頁），而被害人因上開傷害導致胸腔內出血而死亡，亦
    經台灣雲林地方法院檢察署檢察官督同法醫師勘驗明確，製有勘驗筆錄、相驗屍
    體證明書、驗斷書各一份；死亡照片二幀在卷可參（見相字卷第二０頁、第二八
    頁至第三三頁、第三九頁），堪認屬實。故本件爭執之要點為：
  (一)被告在上開產業道路停放農用拼裝車，是否顯妨害他車通行？
  (二)被告對於噴灑粉末狀農藥，會使行經上開產業道路之車輛，因視線不清，自後撞
    及其所停放之農用拼裝車，而發生受傷或死亡之結果，有無客觀之預見可能性及
    客觀結果迴避之可能性？
  (三)被告有無違反注意義務（即有無設置任何警告標識）？
  (四)被告之過失行為與被害人之死亡結果間，有無相當之因果關係？
三、經查：
  (一)爭點一：被告在上開產業道路停放農用拼裝車，是否顯妨害他車通行？
  1.按汽車停車時，顯有妨害他車通行之處所，不得停車。停車時應依車輛順行方向
    緊靠道路右側，但單行道應緊靠路邊停車。其右側前後輪胎外側距離緣石或路面
    邊緣不得逾四０公分，在單行道左側停車時，比照辦理，道路交通安全規則第一
    百十二條第一項第九款、第二項定有明文。
  2.證人己○○於本院證述：我在雲林縣警察局斗南分局擔任警員，九十二年十一月
    二十五日上午，雲林縣古坑鄉○○村○○路發生車禍，我負責在現場測量位置及
    照相，除了農用拼裝車外，沒有其他的障礙物，當時農用拼裝車停放位置在右側
    ，路寬六‧一公尺，路面剩下四‧五公尺，道路現場圖確實依照比例尺畫出來的
    ，我剛剛回答的是大約寬度等語（見本院卷第一０二頁正面至第一０四頁背面）
    。互佐以道路交通事故現場圖、現場照片四幀（見相字卷第七頁、第八頁、第一
    二頁），顯示被告於上開時、地停放農用拼裝車，係依順行方向（即西向東）緊
    靠道路右側，其右側前、後輪胎外側距離路面邊緣分別為三五公分、四０公分，
    該產業道路寬為六‧一公尺，而農用拼裝車左側前、後輪胎外側距離路面邊緣分
    別為四‧二公尺、四‧三公尺。足證被告停車合於道路交通安全規則第一百十二
    條第二項規定，且該產業道路尚有四‧二公尺至四‧三公尺之寬度，可供其他車
    輛通行，並無妨害他車通行之情形，故被告自無違反道路交通安全規則第一百十
    二條第一項第九款之規定。被告上開辯解，堪以採信。公訴意旨認被告違反上開
    規定，容有誤會，應予敘明。
  (二)爭點二：被告對於噴灑粉末狀農藥，會使行經上開產業道路之車輛，因視線不清
    ，自後撞及其所停放之農用拼裝車，而發生受傷或死亡之結果，有無客觀之預見
    可能性及客觀結果迴避之可能性？
  1.按刑法客觀注意義務之內容，係以客觀之預見可能性及客觀結果之迴避可能性為
    基礎，即以行為人於行為時所特別知悉之事情，及依行為人所處之情況，一般通
    常人亦得知悉之事情為基礎，在此情況下，一般通常人對構成要件結果之發生，
    須得預見，且亦得採取迴避結果發生之適當措置。故行為人在客觀上若能預見並
    有迴避之可能性時，即具有客觀注意義務存在，倘加以違反，自有過失。
  2.證人丁○○於偵查中證述：我當時從轉彎處進入直線道，只能隱約看得到那裡有
    車，農用拼裝車四周白茫茫一遍，可是我看不透白色煙霧範圍，只能看到農用拼
    裝車後面，我一直騎車直到農用拼裝車的車尾才看到有人在那裡，我就打一一０
    叫救護車，但我覺得太慢，就回公司叫同事載我一起去醫院等語（見相字卷第二
    二頁背面）；於本院證述：陳皇助是我在泉全閥業有限公司的同事，我上班的路
    線和陳皇助相同，必須走同樣的路去上班，九十二年十一月二十五日我有上班，
    上班時間是上午八時，當天差不多在上午七時五十五分，我騎機車從彎道那個地
    方過來，白茫茫的我都沒有看到路，我只有聽到噴農藥的聲音，因為霧茫茫的所
    以我沒有看到人，當時可以判斷是車行方向的左手邊，因為聲音是從那邊過來的
    ，距離路邊約十幾公尺。我的車子快到車禍現場時，就看到陳皇助已經倒在地上
    了，陳皇助躺的地方與農用車的距離大約一公尺多，陳皇助是在車子的正後方，
    不是倒向機車那邊，我沒有看到陳皇助撞到農用拼裝車。我到現場時，還在噴農
    藥，有看到路旁停放一輛車，當時我已經到陳皇助的旁邊了，所以才會看到車子
    ，我是先看到陳皇助。到現場之後，因為視線不良，我的速度會比較慢，而且當
    時我有停下車子去看倒在地上的是何人，我才知道是陳皇助。我發現是陳皇助之
    後，先將他的頭扶高，看到他的嘴角在流血，約一分鐘內，旁邊在從事農事的人
    才過來，我看到有農夫，請他幫忙扶住陳皇助的頭，我再打電話叫救護車。我有
    發現有人噴農藥，導致路面不清楚，因為旁邊還有其他作農事的人，已經發生車
    禍，是其他作農事的人過來，大聲喊說發生事情了，因為我不知道何人在噴農藥
    ，所以沒有喊噴藥的人不要再噴了。後來我想說實在太慢了，陳皇助又在吐血，
    所以我就騎機車去找我同事戊○○，騎了約一分多鐘，現場距離公司約三百多公
    尺，戊○○就開他的車載我回到現場，間隔我第一次到現場差不多三分鐘左右，
    再次回到現場時，現場霧茫茫的現象，已經改善很多，應該是沒有再噴藥了，而
    且人來了很多，但沒有警員到現場，之後我與戊○○將陳皇助扶上車，送到雲林
    醫院。我在泉全閥業有限公司工作到九十二年十一月二十五日約二年半，上班都
    要經過車禍現場等語（見本院卷第七九頁背面至第八六頁正面）。綜觀證人丁○○於偵查、本院審理中就：(1)行經一彎道進入直行道路發現車禍；(2)車禍現場白
    茫茫一遍，視線不清；(3)在農用拼裝車後方發現陳皇助；(4)嗣到公司央請戊○○
    開車前往車禍現場，將陳皇助送醫等重要情節，證述一致，堪以採信。可證雲林
    縣古坑鄉○○村○○路三八之三七號產業道路，是證人丁○○上、下班必經之路
    ，其於九十二年十一月二十五日上午七時五十五分許，騎乘機車沿該路西往東方
    向行駛，行經車禍路段，當時白色煙霧瀰漫，導致視線不清，且在其左側道路旁
    約十幾公尺處有人在噴灑農藥，被害人陳皇助則倒在農用拼裝車後方，並受有傷
    害，證人丁○○隨即至上班處所央請證人戊○○開車前往車禍現場協助救護。
  3.至於證人丁○○於偵查中證述：我看到農用拼裝車在前方約三０公尺處，只能隱
    約看得到那裡有車，一直騎車到農用拼裝車車尾約三０公尺處才看到有人在那裡
    等語（見相字卷第二二頁背面）；嗣於本院證述：陳皇助發生車禍的地方後方有
    一個彎道，距離車禍現場大約四０公尺左右，我騎機車從彎道過來，在距離差不
    多一０公尺發現整部農用拼裝車，距離約二０公尺時，看到地上有黑黑的。霧茫
    茫的是在上面，陳皇助在下面，我騎機車過來時，一定是先看地上是否有其他東
    西，所以我會先看到陳皇助，之後才會看到車子等語（見本院卷第八０頁、第八
    三頁背面、第八四頁背面）。證人丁○○對於發現陳皇助、農用拼裝車之距離，
    先後證述雖略有差距，惟上開數值本即為證人丁○○憑個人經驗判斷所估算之約
    略數據，並非其實際至現場測量所得客觀數據，自會有所差異，況該差距仍在合
    理之範圍內，故證人此部分之證詞，堪以採信。可證證人丁○○騎乘機車沿雲林
    縣水碓村水碓路西往東方向行駛，經過彎道後，發現前方道路霧茫茫，並隱約發
    現距離前方約三０公尺處有停放農用拼裝車，嗣注意到距離前方約二０公尺處地
    上有人，再往前行駛才發現距離前方約一０公尺處路邊有停放一輛農用拼裝車。
    益徵車禍發生時，該產業道路因被告噴灑農藥，導致視線不清。被告抗辯：證人
    丁○○此部分證詞前後不一，可見其證詞均屬不實等語，顯不足採。
  4.互佐以證人戊○○於本院證述：我在泉全閥業有限公司上班，距離車禍現場過去
    一點點，九十二年十一月二十五日我有上班，在上午七時五十分左右到公司，上
    班路程中路況視線很好，只有發現一輛車子停在路旁，地點我不知道是哪裡，就
    是一個小彎道，沒有在噴藥，還沒有擋住我上班的路線。當天丁○○有上班，我
    比他早到公司，是他叫我去載送陳皇助的，我大約是上午八時左右才遇到丁○○
    ，之後我開自己的車去載送陳皇助，到現場約二分鐘就到了，當時陳皇助已經躺
    在距離農用拼裝車後面約一、二公尺，機車倒在旁邊，當時視線很好，因為已經
    沒有在噴藥了。我到時因為很緊張，所以沒有注意到有沒有人扶助陳皇助的頭，
    我就與丁○○將陳皇助扶上我的車，現場我沒有看到警車，但有人在場看，我不
    知道那是何人。我在泉全閥業有限公司上班約四、五年左右，上班時都會經過本
    件車禍現場等語（見本院卷第八六頁背面至第九一頁正面）。證人戊○○就：(1)
    該產業道路係上、下班必經之路；(2)丁○○約上午八時許到公司央請其前往救護
    陳皇助；(3)到達車禍現場時視線良好；沒有在噴灑農藥；(4)陳皇助倒在農用拼裝
    車後方；(5)其與丁○○合力扶陳皇助上車就醫；(6)離開車禍現場時警察尚未到場
    等情節，證述與證人丁○○上開(二)2.所述過程相符，堪以採信，足證證人丁○○
    上開證詞係屬真實。被告仍辯稱：證人戊○○所述係屬不實等語，亦不可採。
  5.另被害人陳皇助雖經抽血檢驗結果，顯示血液中含有酒精濃度二０‧三七ｍｇ＼
    ｄｌ，此有國立台灣大學醫學院附設醫院雲林分院檢驗報告一紙在卷可參（見本
    院卷第三六頁），惟證人丁○○於本院證述：我去扶陳皇助的頭時，沒有聞到陳
    皇助身上有酒味等語（見本院卷第八五頁背面）；佐以證人戊○○於本院證述：
    我在扶陳皇助上車時，沒有聞到他身上有酒味，開車到醫院的路途中，也沒有在
    車上發現酒味等語（見本院卷第九０頁背面），顯見被害人身上毫無酒味，況被
    害人當日係欲前往公司上班，衡情亦無一大早起床，即飲用含有酒精成分之飲料
    或食物之可能。互佐以國立台灣大學醫學院附設醫院雲林分院函覆本院：「陳皇
    助於九十二年十一月二十五日上午八時十三分因車禍受傷由救護車送本院急診，
    根據病歷記錄病患到院已無生命徵象，經醫師急救無效，當日血中酒精濃度檢測
    值為二０‧三七ｍｇ＼ｄｌ，尚於正常範圍內（本院參考值需超出五０ｍｇ＼ｄ
    ｌ以上）。」等語，此有該院九十三年八月三十日九三台大雲分歷字第二四六二
    號函、病歷各一份在卷可參（見本院卷第三三頁至第三五頁、第七０頁），益見
    被害人在到達醫院前即已死亡，且該檢測值相當低，仍在正常範圍內。又觀之上
    開病歷記載被害人於九十二年十一月二十五日上午八時十三分到院後，醫師即施
    行各項急救措施，包括心肺復甦術、靜脈注射藥物等，直至同日上午九時三十分
    急救無效宣告死亡，被害人係於同日上午十時由家屬領回離院，而醫囑欄並未記
    載抽血檢驗酒精濃度，可見被害人之血液抽取時間應係在同日上午九時三十分至
    十時許，當時被害人已死亡逾一小時。而一般人生前血中酒精濃度的檢測，經過
    小心、謹慎的取樣、保存及處理過程，所測得數據必具有相當之精準性，惟人在
    死亡後屍體因細菌發酵亦會產生酒精成分，含量則因個體、環境、採樣、保存及
    檢驗上之因素而具有獨特性，況被害人在生前曾經急救，於過程中需使用含有酒
    精成分之棉球加以消毒注射部位或傷口等，亦屬潛在造成被害人血液中含有酒精
    成分之原因。故綜上跡證顯示，被害人於九十二年十一月二十五日車禍前應無飲
    用含有酒精成分之飲料或食物，尚難僅以該檢驗報告結果，即認被害人有酒後駕
    車之行為。則被害人於車禍發生前既未飲用含有酒精成分之飲料或食物，其意識
    應甚清晰，且依上開道路交通事故調查報告表所載，顯示當日天氣晴、日間自然
    光線，而至車禍現場前必須先經過一彎道，在轉彎時車速需放慢，被害人在轉入
    直線道行駛時車速應不至於過快，若未有視線不清狀況，衡情被害人當可看見右
    側路旁停放農用拼裝車，而採取適當之閃避措施，足證車禍當時該產業道路之視
    線確實不清。被告辯稱：被害人係酒後駕車始撞及農用拼裝車等語，顯不足採。
  6.又觀之被告於偵查中供稱：我是從早上七點多開始噴，大概噴了十幾分鐘等語（
    見相字卷第二三頁背面）；於本院供稱：於九十二年十一月二十五日上午，我是
    七時多去現場，七時四十五分開始噴，噴了十幾分鐘等語（見本院卷第一０七面
    背面）。互佐以證人戊○○、丁○○所述車禍現場與泉全閥業有限公司之約略距
    離、車程，戊○○到達公司約略時間，丁○○第一次到達車禍現場約略時間，足
    證被告係於九十二年十一月二十五日上午七時四十五分許進入竹園內噴灑農藥，
    約經過十分鐘即七時五十五分許，被害人騎乘機車行經上開停放農用拼裝車處，
    因被告噴灑農藥，農藥於噴灑期間粉末產生煙霧並四處飄散，造成產業道路視線
    不清，而妨礙行車視線，致被害人未能發覺農用拼裝車，自後撞及該拼裝車。
  7.而被告雖於本院審理中供稱：我的麻竹園面積約二分多，由北向南約七四公尺。
    我準備的農藥可以讓麻竹園全部噴灑到，我從麻竹園由北向南噴，大約三十分鐘
    可以噴完。我噴了十幾分鐘後，過路的人跟我招手，距離約五０公尺，竹子雖然
    很高，但是底下並沒有遮住視線，我將馬達關掉，過路的人說有一個年輕人撞到
    我的車子倒在地上，我就走出來，把機器放到車上等語（見本院卷第一０七頁背
    面至第一０九頁）。然被告若距離產業道路五０公尺，當時並在噴灑農藥，除噴
    灑過程所產生之煙霧外，再加上竹葉阻擋視線，則被告能否看見路人招手，已有
    疑義，況承前述，證人丁○○係聽到左側路旁約一０公尺處有人在噴灑農藥，且
    當時產業道路白茫茫一遍，視線不清，可證被告應係由南往北方向噴灑農藥，即
    先噴灑靠近路旁處之麻竹筍。故被告辯稱：係由北往南方向噴灑農藥，顯不足採
    。
  8.復觀之被告於偵查中供稱：我是噴白色粉末狀農藥，當時只有我在噴農藥而已，
    我在那裡種竹筍幾十年等語（見相字卷第二三頁背面至第二四頁）；於本院供稱
    ：現場的麻竹園我在那裡耕作約十幾年，這輛農用拼裝車我開約十幾年了，是在
    從事農作時使用的，除了種植麻竹筍外，我沒有種植其他農作物，麻竹園如果有
    果蠅，才需要噴農藥，如果有雨水，大約一年噴一次，沒有雨水的話大約要噴二
    次，噴在麻竹筍的竹葉上。我噴的粉沒有摻水，噴嘴向上，農藥噴灑機就是相字
    卷第四一頁照片中的那一支，噴農藥的方式是從下往上噴等語（見本院卷第一０
    八頁、第一一二頁至第一一三頁正面），並有蒐證照片二幀在卷可佐（見相字卷
    第四０頁、第四一頁）。顯見被告在雲林縣古坑鄉水碓村水確三八之三七號東向
西方向產業道路旁土地，種植麻竹筍已有十餘年，係以種植麻竹筍為業，平日並
    駕駛農用拼裝車巡視竹園、載運肥料、噴灑農藥器具及收成之竹筍，噴灑農業乃
    其主要業務；駕駛農用拼裝車則為其附隨業務。而被告既常往來該產業道路，對
    該道路車輛往來頻繁狀況當甚熟知，且其至少每年需噴灑農藥一次，衡情被告對
    農藥之使用方式、狀況、效果等，亦相當熟悉。而觀之上開照片，顯示本件車禍
    發生時，被告所噴灑農藥係屬白色粉末狀，在噴灑過程，經由噴灑農藥機之馬達
    運轉產生衝力，使農藥順利噴出，該噴嘴又係圓口朝上，所噴出之農藥面積廣大
    ，用以節省時間及勞力，被告並由下往上噴灑竹葉，該粉末自會因物理作用，產
    生煙霧並四處飄散，而該竹園既臨上開產業道路，依一般生活經驗，被告對於噴
    灑該農藥，會導致該道路產生視線不清狀況，而妨礙行車視線，其所停放之農用
    拼裝車因此將不易被發覺，凡行經該處之車輛可能撞及農用拼裝車，而發生受傷
    或死亡之結果，在客觀上有預見之可能性。則被告若能採取適當之安全措施，如
    顯示停車燈光或反光標識，以使駕駛車輛之人，行經該產業道路能提高警覺，即
    可避免撞及農用拼裝車而受傷或死亡，以迴避結果之發生，足徵該危害之結果未
    必發生，亦具有迴避可能性。
  9.末按汽車停車時，停於路邊之車廂，遇畫晦、風沙、雨雪、霧靄時，或在夜間無
    燈光設備或照明不清之道路，均應顯示停車燈光或反光標識，道路交通安全規則
    第一百十二條第一項第十三款定有明文。所謂「畫晦、風沙、雨雪、霧靄」均係
    指因氣候所生自然變化導致視線不清；另「無燈光設備或照明不清」則係限於夜
    間。而本件車禍路段係因被告噴灑白色粉末狀農藥，導致道路視線不清，且發生
    時間在上午七時五十五分許，為日間，核與上開條款所定要件不符，故公訴意旨
    認被告違反上開規定，容有誤會，併此敘明。
  (三)爭點三：被告有無違反注意義務（即有無設置任何警告標識）？
  1.按因自己之行為致有發生一定結果之危險者，負防止其發生之義務，刑法第十五
    條第二項定有明文，茍若於法律上有防止之義務，且能防止，因其不作為不為防
    止，致發生與作為犯所為等價時，即應令負其責，而該法律上之防止義務，不以
    明文規定為限，即依契約或法律之精神觀察有此義務時，自包括在內。
  2.證人丁○○於本院證述：我當時看到農用拼裝車時，車沒有閃燈光，也沒有綁警
    告標誌或放置錐形物等語（見本院卷第八六頁正面）。並有現場照片二幀在卷可
    佐（見相字卷第六頁、第八頁），且被告對未顯示停車燈光或反光標識乙節，於
    本院審理中亦未爭執，足認被告於停放農用拼裝車時並未為上開安全措施。
  3.而被告對於在產業道路旁噴灑白色粉末狀農藥，會使農藥產生煙霧四處飄散，造
    成產業道路視線不清，行經該處之車輛，因而撞及被告所停放之農用拼裝車，發
    生受傷或死亡之結果，具有客觀之預見可能性及客觀結果迴避之可能性，已如前
    述，且依當時情形亦無不能注意之情事，被告竟疏未注意，而未在停放農用拼裝
    車時顯示停車燈光或反光標識，其違反注意義務而未作為，自具有過失甚明。雖
    被害人騎乘機車前來，亦疏未注意車前狀況，隨時採必要之安全措施，且未注意
    遇有道路臨時障礙時應減速慢行，作隨時停車之準備，仍冒然靠右前駛，不慎自
    後撞及被告之農用拼裝車，違反道路交通安全規則第九十三條第一項第三款、第
    九十四條第三項規定，而與有過失，惟仍無從解免被告之過失。
  4.末按鑑定報告祇為形成法院心證之資料，對於法院之審判並無拘束力，故待證事
    項雖經鑑定，法院仍應本於職權予以調查，以期發現事實之真相，如鑑定報告顯
    然存有疑義，於究明之前，仍不得遽採為判決之基礎（最高法院九十二年度台上
    字第五０一九號裁判要旨參照）。本件車禍經台灣雲林地方法院檢察署檢察官囑
    託台灣省嘉雲區行車事故鑑定委員會鑑定，鑑定意見固認為：「若證人警訊所言
    屬實，則：(1)陳皇助酒後駕駛重機車，未注意車前狀況，為肇事主因。(2)乙○○
    駕駛無車號農耕車，占用道路噴灑粉狀農藥致視線不清，且未設置警示設施，為
    肇事次因。」，有該會九十三年一月二日嘉鑑字第九二一四八０號函附鑑定意見
    書一份在卷可參（見相字卷第四四頁至第四六頁），嗣經檢察官再囑託台灣省車
    輛行車事故覆議鑑定委員會鑑定，鑑定意見認為：「如證人丁○○所言乙○○噴
    灑粉狀農藥，致嚴重影響視線不清屬實，則：陳皇助酒後駕駛重機車，未注意車
    前狀況，與乙○○駕駛無牌車號農耕車，占用道路噴灑粉狀農致視線不清，且未
    設置警示設施，同為肇事原因。」，有該會九十三年三月十日府覆議字第九三一
    ００三二號函一份在卷可參（見相字卷第六０頁至第六二頁），惟依上開鑑定意
    見書所載肇事經過、肇事分析，均漏未就：(1)被害人血液中含有微量酒精濃度所
    可能產生之原因？(2)農用拼裝車停放位置與道路寬度是否顯妨害他車通行？加以
    鑑定，即遽認被害人酒後駕車、被告占用道路妨害他車通行，而上開部分業經本
    院調查明確，已如前述，故上開鑑定意見疏漏部分，依前開裁判要旨所示，對本
    院之審判自無拘束力，併此敘明。
  (四)被告之過失行為與被害人之死亡結果間，有無相當之因果關係？
  1.按因果關係乃指行為與結果間必要之原因與結果之連鎖關係；又刑法上之過失，
    其過失行為與結果間，在客觀上有相當因果關係始得成立。所謂相當因果關係，
    係指依經驗法則，綜合行為當時所存在之一切事實，為客觀之事後審查，認為在
    一般情形下，有此環境、有此行為之同一條件，均可發生同一之結果者，則該條
    件即為發生結果之相當條件，行為與結果即有相當之因果關係。反之，若在一般
    情形下，有此同一條件存在，而依客觀之審查，認為不必皆發生此結果者，則該
    條件與結果不相當，不過為偶然之事實而已，其行為與結果間即無相當因果關係
    （最高法院七十六年台上字第一九二號判例參照）。
  2.本件被害人陳皇助騎乘機車自後撞及被告所停放之農用拼裝車左後方，致人車倒
    地，受有上開傷害並死亡之事實，已如前述，而本件被告於上開時、地停放農用
    拼裝車，嗣進入竹園噴灑白色粉末狀農藥，即創造一高度危險之環境，被告對此
    一因自己之行為致有發生一定結果之危險，理當負防止其發生之義務，包括顯示
    停車燈光或反光標識之明確警告標示。且依經驗法則作客觀判斷，縱將農用拼裝
    車依順行方向（由西往東）緊靠道路右側停放，惟在該東向西方向道路旁噴灑白
    色粉末狀農藥，該農藥於噴灑期間粉末會產生煙霧並四處飄散，造成產業道路視
    線不清，而妨礙行車視線，其所停放之農用拼裝車因此將不易為人發覺，且該產
    業道路車輛往來頻繁，農用拼裝車又未顯示停車燈光或反光標識之情形下，可能
    導致行經該處車輛未能發覺農用拼裝車，仍依規定靠右行駛，可認定在通常情況
    下均足以造成該駕駛人不及反應，自後撞及農用拼裝車，而發生傷害或死亡之結
    果，則依上開判例要旨所示，被告之過失行為，與被害人之死亡結果間，具有相
    當因果關係，至為明確，被告自應負過失致死之責，不因被告從事農作十餘年未
    曾發生此類憾事，即推論被告上開過失之行為，與被害人之死亡結果間無因果關
    係，故被告仍持前詞置辯，顯不足採。
  (五)綜上所述，被告對在上開時、地停放農用拼裝車，並噴灑白色粉末狀農藥，會使
    靠右行駛而行經該處之車輛撞及該拼裝車後方，而發生受傷或死亡之結果，既具
    有客觀之預見可能性及客觀結果迴避之可能性，自應採取必要之安全措施，以避
    免危害結果之發生，且依當時情形亦無不能注意之情事，被告竟未顯示停車燈光
    或反光標識，違反上開注意義務，自有過失。且其過失行為致被害人於上開時、
    地自後撞及該拼裝車，而受有上開傷害，嗣不治死亡，被告之過失行為與被害人
    死亡結果間，亦具有相當之因果關係。從而，本件事證明確，被告犯行堪以認定
    ，應依法論科。
四、按刑法上所謂業務，係指個人基於其社會地位繼續反覆所執行之事務，包括主要
    業務及其附隨之準備工作與輔助事務在內。此項附隨之事務，必須與其主要業務
    有直接、密切之關係者，始可包含在業務概念中，而認其屬業務之範圍（最高法
    院八十九年台上字第八０七五號判例要旨參照）。本件被告乙○○種植麻竹筍已
    十餘年，顯係以種植麻竹筍為業，平日並駕駛農用拼裝車巡視竹園、載運肥料、
    噴灑農藥器具及收成之竹筍，噴灑農業為其主要業務；駕駛農用拼裝車則為其附
    隨業務，為從事業務之人。故被告所為，係犯刑法第二百七十六條第二項業務過
    失致死罪。公訴意旨認應依刑法第二百七十六條第一項普通過失致死罪處斷，尚
    有未洽，惟起訴事實相同，爰依法變更起訴法條，併予敘明。又被告於肇事後留
    在現場，在有偵查犯罪職務之公務員知悉其犯罪前，向到場警員表明係肇事者，
    進而接受裁判，業經被告於本院供述明確（見本院卷第一一二頁背面），應依刑
    法第六十二條前段規定，減輕其刑。爰審酌被告無犯罪前科，此有台灣高等法院
    被告全國前案紀錄表一份在卷可證，素行良好，且本身智識程度不高，而本件車
    禍之發生被害人亦與有過失，惟考量被告於犯罪後否認犯行，態度尚非良好，且
    迄今均未能賠償被害人家屬所受損害等一切情狀，量處如主文所示之刑，並諭知
    易科罰金之折算標準。
五、據上論斷，應依刑事訴訟法第二百九十九條第一項前段、第三百條，刑法第二百
    七十六條第二項、第六十二條前段、第四十一條第一項前段，罰金罰鍰提高標準
    條例第一條前段、第二條，判決如主文。
本案經檢察官甲○○到庭執行職務。
中        華      民        國      九十三   年  十二    月    二十一   日
                                         臺灣雲林地方法院刑事第三庭
                                           審判長法  官  劉  國  賓
                                                 法  官  廖  國  勝
                                                 法  官  蘇  錦  秀
右正本證明與原本無異。
如不服本判決，應於判決送達後十日內向本院提出上訴狀( 應附繕本 )。
                                                 書記官  曾  家  祥
中        華      民        國      九十三   年  十二    月    二十一   日
【附錄本案論罪科刑法條】
刑法第二百七十六條：
因過失致人於死者，處二年以下有期徒刑、拘役或二千元以下罰金。
從事業務之人，因業務上之過失犯前項之罪者，處五年以下有期徒刑或拘役，得併科
三千元以下罰金。
